【裁判字號】    90,簡上,71
【裁判日期】    901016
【裁判案由】    確認租賃關係不存在
【裁判全文】
臺灣臺南地方法院民事判決  九十年度簡上字七一號
    上  訴  人  喬岱企業有限公司
    法定代理人  乙○○
    被上訴人    第一商業銀行股份有限公司
    法定代理人  甲○○
右當事人間請求確認租賃關係不存在事件，上訴人對於中華民國九十年二月十四日本
院新市簡易庭八十九年度新簡字第四一八號第一審判決提起上訴，本院判決如左：
    主  文
上訴駁回。
第二審訴訟費用由上訴人負擔。
    事  實
甲、上訴人方面：
一、聲明：求為判決：(一)原判決廢棄。(二)前開廢棄部分，駁回被上訴人在第一審簡易
    之訴。
二、陳述：除與原判決記載相同者，茲引用之外，補稱：
（一）證人王茂榮於原審八十九年十二月二十六日言詞辯論期日稱：「租賃契約書是
      我簽名的。」，「是乙○○來跟我接洽租地的，因上開土地是我爸爸王衍派與
      鄭基山合夥購買，登記在鄭基山名下」，「出租前並未跟鄭基山說過，但之後
      我記得有跟鄭基山說租地的事」，「王衍派是我父親，他有同意我出租土地」
      等語。而查：
  １、上訴人法定代理人乙○○於原審時亦稱：「我承租後在整地時，鄭基山有前來
      看，他應該知道此事。」等語。
  ２、證人郭益陽於鈞院審理時亦證稱：「當初因為業務需要..... 我們夫婦就去找
      王先生，向王先生承租土地，王先生有答應土地要租給我們，王先生有說土地
      是與鄭基山合買，他會向鄭先生轉告，....  後來我們就開始整地，整地時鄭
      先生有來到現場。」等語。
  ３、上訴人於七十三年間承租系爭土地，土地一部分係窪地，由上訴人僱工填平並
      舖設水泥，期間有證人及鄰居數人均可為證，證人陳中和之父親於七十三年間
      曾受僱整地搭建圍牆，當時曾挖掘到一具骨骸，喧騰一時，眾人皆知，曾不敢
      續行工作，顯見上訴人自七十三年即承租使用系爭土地，否則豈敢大興土木。
  ４、又本件原審卷內，被上訴人所提出證十一號八十四年間土地上似無建物之照片
      。經查，該紙照片所照之位置，係上訴人承租土地之圍牆內，何以被上訴人之
      人員忽視整體圍牆內有人使用之事實？且只取其中一隅做為無建物或無出租之
      證明。照此照片之人心態實屬可議。惟由該張照片已可發現該地於八十四年間
      並非空地，上有上訴人之油桶，且照片上有圍牆，則鄭基山何能不知上訴人已
      於其地架設圍牆，又若非其自建，他人於其土地搭建圍牆，何以不提出質疑及
      異議。
  ５、證人鄭基山於八十年間提供土地設定抵押權予被上訴人時，故意隱瞞已出租之
      事實，其既先向被上訴人為未出租之不實聲明，何能期待其於本案訴訟過程中
      誠實向法院陳明其確實知悉出租之事，並自陳其出具予被上訴人未出租之聲明
      為假。而徵諸證人王茂榮、郭益陽及上訴人法定代理人前揭證詞相符，顯然鄭
      基山事後知悉本件租約。
  ６、按民法第一百六十九條規定：「由自己之行為表示以代理權授與他人，或知他
      人表示為其代理人而不為反對之表示者，對於第三人應負授權人之責任。」，
      鄭基山既知悉上訴人整地而無異議，客觀上有明知他人表示為其代理人而不為
      反對之表示者，基於誠信原則，鄭基山自應對上訴人負授權責任，又鄭基山知
      悉上訴人整地而無異議，客觀上亦顯然有追認租賃契約之行為，系爭租賃契約
      依民法第一百七十條規定，應對鄭基山生效。
（二）再者，銀行之貸款作業均有徵信之程序，由被上訴人原審起訴狀所提出證十一
      號之相片，亦可證實銀行曾去「瞭解」本案土地之使用情形，鄭基山係土地所
      有權人，又係貸款人，銀行人員辦理徵信作業，其不可能不參與，尤其本件土
      地於七十三年出租予上訴人之前為窪地，並無建物於其上，附近亦有大片空地
      ，系爭土地並無明白標示，若非鄭基山指引銀行人員，則銀行人員如何能確定
      系爭土地所在？按於被上訴人銀行辦理徵信作業時，鄭基山不可能不知悉系爭
      土地已經填平，且其上有上訴人所建之圍牆，及上訴人之廠房在其上，其何以
      不於當時表示「反對出租」之意思？最合乎經驗及論理之法則乃鄭基山早已知
      悉土地為上訴人所承租而其又欲向銀行貸款，故鄭基山不得不向銀行隱瞞出租
      之事實，其於貸款時不敢向被上訴人表示出租土地予上訴人，否則上訴人向銀
      行表示有承租之事實，其即不可能貸得款項。否則豈有人土地遭人使用逾十七
      、八年均不知悉，又未反對。原審判決逕採信鄭基山證詞，判決上訴人敗訴，
      實不合法理。
（三）按「稱隱名合夥者，謂當事人約定，一方對於他方所經營之事實出資而分受其
      營業所生之利益及分擔其所生失損失之契約」，民法第七百條明定。系爭土地
      固登記於鄭基山名下，惟鄭基山於原審已明白陳述，訴外人王衍派於系爭土地
      有暗股，即系爭土地訴外人王衍派亦有權利，鄭基山係與王衍派合夥買土地，
      此種合夥買土地案例所在多有，由被上訴人於原審所述等語可知王衍派就系爭
      土地有權利，其同意王茂榮就系爭土地出租予上訴人，依民法第七百零五條「
      隱名合夥人如參與合夥事務之執行....，對於第三人仍應負出名營業人之責任
      」之規定，卷附租賃契約出租系爭土地予上訴人係有效。
三、證據：除援用第一審所提證據外，補提照片六張、最高法院七十五年度台上字第
    一八三八號判決一份為證，並聲請訊問證人謝培仁、黃進財、郭益陽、陳中和、
    顏烈、林麗琴及陳勝源。
乙、被上訴人方面：
一、聲明：求為判決：駁回上訴。
二、陳述：除與原判決記載相同者，茲引用之外，補稱：
（一）上訴人請求訊問證人謝培仁、黃進財二人，要證明上訴人自七十三年就開始使
      用系爭土地，縱使上訴人自七十三年就使用系爭土地，惟使用他人土地不一定
      就有租賃關係，並無傳訊謝培仁、黃進財之必要。
（二）上訴人法定代理人乙○○於九十年五月七日出庭時，主張「我是跟王衍派承租
      的，租金都是交給王衍派」。被上訴人是請求確認地主鄭基山與上訴人間並無
      租賃關係存在，並非請求確認訴外人王衍派與上訴人間有否租賃關係，縱使上
      訴人有向訴外人王衍派承租系爭土地，也與本案無關。
    理  由
一、按確認法律關係之訴，非原告有即受確認判決之法律上利益者，不得提起之，民
    事訴訟法第二百四十七條第一項前段定有明文。上開條文所謂即受確認判決之法
    律上利益，係指因法律關係之存否不明確，致原告在私法上之地位有受侵害之危
    險，而此項危險得以對於被告之確認判決除去之者而言，故確認法律關係成立或
    不成立之訴，苟具備前開要件，即得謂無即受確認判決之法律上利益，縱其所求
    確認者為他人間之法律關係，亦非不得提起（最高法院四十二年度台上字第一○
    三一號判例參照）。本件被上訴人主張原審被告鄭基山於民國八十年十二月三十
    日，提供其所有之台南縣永康市○○段二一七之二八七地號（以下簡稱系爭土地
    ）及同段二一七之一八七五地號土地，設定本金新台幣（下同）八百二十萬元之
    最高限額抵押權予被上訴人，嗣鄭基山及訴外人有慶行實業股份有限公司（以下
    簡稱有慶行公司）連帶積欠被上訴人借款一千七百萬元及利息、違約金，經被上
    訴人取得本院所發支付命令及確定證明書後，復聲請強制執行查封系爭土地時，
    因上訴人向本院民事執行處呈報狀表示系爭土地為益元化學工廠有限公司（以下
    簡稱益元公司）所承租，地上建物為上訴人所有，致執行法院認上開房屋為第三
    人租用中，以不點交為拍賣條件，直至第四次拍賣仍無人參加標買之事實，為兩
    造所不爭執，並經原審依職權調閱本院八十八年度執字第一八六五號民事執行卷
    宗查明無訛，堪信為真實。從而，本件被上訴主張上訴人與鄭基山間就系爭土地
    之租賃關係不存在，而上訴人則主張存在，已影響於被上訴人抵押權之實行，進
    而影響被上訴人債權獲償之可能性，故應認為被上訴人請求確認上訴人與鄭基山
    間就系爭土地之租賃關係不存在，有即受確認判決之法律上利益，先予敘明。
二、本件被上訴人起訴主張：鄭基山於八十年十二月三十日，提供系爭土地及同段二
    一七之一八七五地號土地，設定本金八百二十萬元之最高限額抵押權予被上訴人
    ，嗣鄭基山及訴外人有慶行公司連帶積欠被上訴人借款一千七百萬元及利息、違
    約金，經被上訴人取得本院所發支付命令及確定證明書後，復聲請強制執行查封
    系爭土地時，因上訴人向本院民事執行處呈報狀表示系爭土地為益元公司所承租
    ，地上建物為上訴人所有，致執行法院認上開房屋為第三人租用中，以不點交為
    拍賣條件，直至第四次拍賣仍無人參加標買，故該租賃關係存在與否足以影響被
    上訴人抵押權之行使，爰請求確認益元公司、上訴人公司與鄭基山間就系爭土地
    之租賃關係不存在等語。（原審判決確認益元化學工廠有限公司及上訴人公司與
    原審被告鄭基山之間就坐落台南縣永康市○○段二一七之二八七地號土地租賃關
    係不存在，益元化學工廠有限公司提出上訴後又撤回上訴，鄭基山未提出上訴，
    均已確定）。
三、上訴人則以：系爭土地為鄭基山與訴外人王衍派合資購買，而登記在鄭基山名下
    ，上訴人自七十三年間即向王衍派之代理人王茂榮承租使用系爭土地，系爭土地
    元係窪地，上訴人承租後即開始整地，當時鄭基山亦有到現場，亦未為反對之意
    思表示或表示異議，早已知悉上訴人有承租系爭土地使用之情事，鄭基山既知悉
    上訴人整地而無異議，客觀上有明知他人表示為其代理人而不為反對之表示者，
    基於誠信原則，鄭基山自應對上訴人負授權責任，又鄭基山知悉上訴人整地而無
    異議，客觀上亦顯然有追認租賃契約之行為，系爭租賃契約依民法第一百七十條
    規定，應對鄭基山生效。再者，系爭土地係鄭基山與王衍派與合資購買而登記於
    鄭基山名下，則鄭基山係與王衍派合夥買土地，王衍派就系爭土地亦有權利，王
    衍派同意王茂榮就系爭土地出租予上訴人，依民法第七百零五條「隱名合夥人如
    參與合夥事務之執行....，對於第三人仍應負出名營業人之責任」之規定，卷附
    租賃契約出租系爭土地予上訴人亦係有效，故上訴人與鄭基山間之確有租賃關係
    存在等語，資為抗辯。
四、按當事人主張有利於己之事實者，就其事實有舉證之責任，民事訴訟法第二百七
    十七條第一項前段定有明文。次按確認法律關係不存在之訴，如被告主張其法律
    關係存在時，應由被告負舉證責任，最高法院四十二年度台上字第一七０號判例
    參照。本件被上訴人主張上訴人與鄭基山間無租賃關係存在，而上訴人則主張有
    租賃關係存在，揆諸前揭法條規定及判例意旨，自應由上訴人就其與鄭基山間有
    租賃關係存在之事實負舉證責任。查上訴人主張其與鄭基山間有租賃關係存在，
    固提出租賃契約書影本一件為證，惟查：
（一）按債權債務主體應以締結契約之當事人為準，又稱租賃者，謂當事人約定，一
      方以物租予他方使用收益，他方支付租金之契約，為民法第四百二十一條所明
      定，則依該條文義觀之，租賃關係之成立，係以一方有將物出租予他方使用收
      益而收取租金之意思，他方有對該物為使用收益而支付租金之意思，雙方意思
      合致而成立，租賃關係亦係存在於為上開意思表示之出租人與承租人之間。經
      查，觀諸上訴人所提出之租賃契約書固載明：「益元化學工廠有限公司（即喬
      岱企業有限公司）以下簡稱乙方，鄭基山先生代表人王茂榮先生以下簡稱甲方
      ，今乙方向甲方承租坐落鹽行段二一七之二八七地號供甲方作倉庫之用，租金
      經雙方協議年租一萬元由王茂榮先生收取。」等詞，然簽訂本件租約及收取租
      金者均為王茂榮，而非系爭土地所有人鄭基山，又租賃契約書內雖載明王茂榮
      係鄭基山之代表人，惟該租賃契約書係上訴人委託之代書所書寫，王茂榮係以
      王衍派之代理人之意思而簽名，出租人係王衍派，王茂榮簽約前亦未告知鄭基
      山等情，業據證人王茂榮於原審時到庭證述明確（見原審八十九年十二月二十
      六日言詞辯論筆錄），與證人即上訴人公司法定代理人之夫郭益陽於本院審理
      時就該租賃契約之簽立過程所證：「....，當初因為業務需要，我們公司有向
      黃進財先生租一塊土地透過顏先生介紹說土地是王衍派先生所有，我們夫婦就
      去找王先生，向王先生承租土地，王先生有答應土地要租給我們，王先生有說
      土地是與鄭基山合買，他會向鄭先生轉告，土地一定會承租給我們，後來我們
      就開始整地，整地時候鄭先生有來到現場。（有無跟鄭基山簽訂租賃契約？）
      我是跟王衍派租的，王衍派說他是與鄭基山合資購買。（有無跟鄭基山訂契約
      ？）沒有。我也不知道鄭基山住何處，租金都是交給王衍派。」等語相符，足
      見本件租賃契約係由王茂榮代理王衍派與上訴人公司簽訂，雙方均知悉係由王
      衍派提供土地供上訴人使用並收取租金，並達成意思合致，依此該租賃契約之
      當事人一造即出租人自為王衍派甚明，亦即上開租賃契約之當事人兩造應為王
      衍派與上訴人公司，而非鄭基山與上訴人公司，堪可認定，上訴人以上開租賃
      契約書主張其與鄭基山間有租賃關係存在，自難憑採。
（二）上訴人雖主張鄭基山事後有到現場知悉上訴人有使用系爭土未為反對之意思表
      示且無異議，基於誠信原則，應負授權人責任，且顯然亦可認有追認租賃契約
      之行為，依表見代理及民法第一百七十條之規定，租賃契約應對鄭基山生效云
      云，惟查，所謂代理係代理人於代理權限內，以本人（被代理人）名義向第三
      人為意思表示或由第三人受意思表示，而其效力直接歸屬於本人的行為，因之
      ，代理行為之要件有四，一為代理人以本人名義為法律行為；二為代理人代為
      意思表示或代受意思表示；三為代理人得代理本人為法律行為；四為代理人於
      代理權限內為法律行為，至於民法第一百六十九條規定由自己之行為表示以代
      理權授與他人，或知他人表示為其代理人而不為反對之表示者，對於第三人應
      負授權人之責任，但第三人明知其無代理權或可得而知者，不此在限。即代理
      人雖無代理權，而因有可信其有代理權之正當理由，遂由法律課以授權人責任
      之謂，亦須有他人有其代理人之表示，或自己有表示以代理權授與他人為要件
      ，然上開租賃契約既係王茂榮以王衍派之代理人名義與上訴人公司簽立，已如
      前述，則王茂榮自非以鄭基山為本人，或以鄭基山之代理人名義與上訴人訂立
      上開租賃契約，顯不符前開代理行為之要件，自亦無表見代理或無權代理之適
      用，是上訴人爰引表見代理及民法第一百七十條之規定主張上開租賃契約應對
      鄭基山生效，而與鄭基山間有租賃關係存在云云，自屬無據，亦不足採。
（三）上訴人雖又主張系爭土地係王衍派與鄭基山合資購買而登記在鄭基山名下，依
      民法第七百零五條之規定，上開租賃契約之效力應及於鄭基山云云，惟查民法
      第七百零五條係就有關參與合夥事務執行之隱名合夥人之責任之規定，王衍派
      與鄭基山是否存有隱名合夥關係，乃係其二者內部關係，與租賃契約當事人及
      權利義務之歸屬具債權相對性，尚屬無涉，再者所謂合夥係指二人互約出資，
      以經營共同事業之契約，上訴人單以系爭土地縱鄭基山與王衍派合資買受而登
      記在鄭基山名下，而主張鄭基山與王衍派係屬合夥關係，尚難憑採，更難謂王
      衍派之出租系爭土地係屬合夥事務之執行，是被告公司援引民法第七百零五條
      規定主張上開租賃契約效力應及於鄭基山云云，亦屬無據。
（四）又上訴人雖聲請訊問證人謝培仁、黃進財、陳中和、顏烈、林麗琴及陳勝源等
      人以證明之，惟查依上訴人所述上開證人分別係上訴人之鄰居或聲請人僱請至
      系爭土地整地之工人，而聲請人聲請訊問上開證人無非僅能證明上訴人曾有整
      理系爭土地及已使用系爭土地多年之事實，然上訴人整地及使用系爭土地之原
      因甚多，其係基於向訴外人王衍派承租之關係而使用系爭土地，亦非無可能，
      而上開事實縱使為真，充其量亦僅能證明上訴人確有使用系爭土地之事實，亦
      無法以此推論上訴人與鄭基山有租賃關係存在，是本院認無調查上開證據之必
      要，併予敘明。
五、綜上所述，本件依上訴人所舉之事證，均難證明其與鄭基山間確實有租賃關係存
    在，則被上訴人訴請確認上訴人與鄭基山間就系爭土地之租賃關係不存在，並無
    不合，為有理由，應予准許，從而，原審為被上訴人勝訴之判決，並無不合。上
    訴意旨指摘原判決不當，求予廢棄改判，為無理由，應予駁回其上訴。
六、據上論結，本件上訴為無理由，依民事訴訟法第四百三十六條之一第三項、第四
    百四十九條第一項、第七十八條，判決如主文。
中      華      民      國    九十      年      十      月     十六     日
                                    臺灣臺南地方法院民事第二庭
~B審判長法  官  蔡美美
~B      法  官  莊玉熙
~B      法  官  童來好
右正本證明與原本無異
本判決不得上訴
中      華      民      國    九十      年      十      月     十七     日
~B  法院書記官  鄭佩玉


司法院資訊處製作；財團法人民間司法改革基金會備份。
